ACORDAO-COMPLETO-2352330

ACÓRDÃO 1036/2019 ATA 15/2019 - PLENÁRIO

VISTOS, relatados e discutidos estes autos de embargos de declaração opostos por Techint Engenharia e Construção S/A e UTC Engenharia S/A contra o Acórdão 580/2019-TCU-Plenário,
ACORDAM os Ministros do Tribunal de Contas da União, reunidos em Sessão do Plenário, diante das razões expostas pelo relator, em:
9.1. classificar como sigilosa, nos termos do art. 11, da Resolução TCU 294/2018, a peça 765;
9.2. conhecer dos embargos de declaração opostos por Techint Engenharia e Construção S/A e UTC Engenharia S/A, para, no mérito, rejeitá-los;
9.3. dar ciência desta deliberação aos recorrentes e aos demais interessados;
9.4. alertar as recorrentes que a oposição de embargos com fins protelatórios ensejará o conhecimento da peça como mera petição, sem efeito suspensivo, nos termos do art. 287, § 6º, do Regimento Interno deste Tribunal, e poderá ensejar a cominação da multa prevista no art. 1.026, § 2º, do Código de Processo Civil, aplicável subsidiariamente à legislação interna desta Corte de Contas, consoante precedentes acolhidos pelo Plenário do Tribunal nos Acórdãos 593/2017 e 525/2018.

Embargos de Declaração em Pedido de Reexame (Acompanhamento)

Eletrobrás Termonuclear S.A.

3. Interessados/Responsáveis/Recorrentes:
3.1. Responsáveis: Andrade Gutierrez Engenharia S/A (17.262.213/0001-94); Construtora Norberto Odebrecht S/A (15.102.288/0001-82); Construtora Queiroz Galvão S/A (33.412.792/0001-60); Construções e Comércio Camargo Correa S/A (61.522.512/0001-02); Empresa Brasileira de Engenharia S/A (33.247.271/0001-03); Othon Luiz Pinheiro da Silva (XXX.734.037-XX); Techint Engenharia e Construção S/A (61.575.775/0001-80); UTC Engenharia S/A (44.023.661/0001-08)
3.2. Recorrentes: Techint Engenharia e Construção S/A (61.575.775/0001-80) e UTC Engenharia S/A (44.023.661/0001-08).

13.1. Ministros presentes: José Mucio Monteiro (Presidente), Walton Alencar Rodrigues (Relator), Benjamin Zymler, Raimundo Carreiro e Ana Arraes.
13.2. Ministros-Substitutos convocados: Augusto Sherman Cavalcanti e Marcos Bemquerer Costa.
13.3. Ministro-Substituto presente: André Luís de Carvalho.

ACORDAO-COMPLETO-2527262

Acórdão de Relação 308/2022 - Plenário

Acórdão de Relação

ACORDAO-COMPLETO-2525697

Acórdão 218/2022 - Plenário

ACORDAO-COMPLETO-2482138

Acórdão 2930/2021 - Plenário

ACORDAO-COMPLETO-2414469

Acórdão 2284/2020 - Plenário

ACORDAO-COMPLETO-2399701

Acórdão de Relação 571/2020 - Plenário

ACORDAO-COMPLETO-2373899

Acórdão de Relação 2354/2019 - Plenário

ACORDAO-COMPLETO-2355138

Acórdão 1178/2019 - Plenário

Construtora Queiroz Galvão S.A.

UTC Engenharia S/A

Andrade Gutierrez Engenharia S.A. - A.G.E.S

WALTON ALENCAR RODRIGUES

Ministro Walton Alencar Rodrigues.

Trata-se de embargos de declaração opostos por Techint Engenharia e Construção S.A e UTC Engenharia S.A, contra o Acórdão 580/2019-TCU-Plenário, que negou provimento aos pedidos de reexame interpostos ao Acórdão 483/2017-TCU-Plenário, que aplicou às empresas a sanção de inidoneidade pelo prazo de cinco anos, em decorrência de fraude à licitação praticada no âmbito da contratação, pela Eletronuclear, das obras da Usina Termonuclear de Angra 3.
2.	A Techint Engenharia alega omissões, contradições e obscuridades nos seguintes termos (peça 755) :
1. DA OMISSÃO SOBRE OS ARGUMENTOS RELATIVOS À INEXISTÊNCIA DE SOLIDARIEDADE ENTRE AS CONSORCIADAS-DEFINIÇÃO DA BASE LEGAL PARA JULGAMENTO DA QUESTÃO
Compulsando os autos, constata-se que a motivação da imputação de responsabilidade às empresas que não são colaboradoras é a de que, sendo consorciadas daquelas que confessaram a prática de supostos ilícitos, seriam, de igual modo, responsáveis por tais irregularidades.
Afirma-se, portanto, para afastar o argumento da embargante de que não teria sido individualizada sua conduta, que há solidariedade entre as empresas consorciadas em relação à prática de supostos atos ilícitos, de modo que, se uma confessou, essa confissão seria aplicável também às demais integrantes daqueles consórcios. 
Além disso, há uma dificuldade na conceituação de qual teria sido a conduta que deu margem à caracterização de tais supostos atos ilícitos: se se tratou de alegado cartel ou de fraude à licitação. Essa dificuldade muitas vezes leva a decisão recorrida a certas contradições: para sustentar sua competência, aponta que a atuação do Tribunal se daria nos casos de supostos conluio ou fraude, sendo que, dentre eles poderia ou não haver o cartel. Diz ar. decisão embargada: "Isto porque esta Corte analisa a ocorrência de conluio e de fraude a licitação sob o ponto de vista do interesse público, já o CADE avalia os indícios de cartel para preservação da ordem econômica. A única interseção é o fato de a contratante figurar nos quadros da Administração Pública Federal. No entanto, há que se considerar a possiblidade de ocorrer conluio, fraude a licitação com ou sem cartel."
O ponto é que essa imprecisão na conceituação da conduta alegada vem trazendo sérios prejuízos, seja na apreciação do conjunto dos fatos, seja na dosimetria das penalidades aplicadas.
Ocorre que esse Tribunal deixou claro na r. decisão recorrida que:
Não é o caso de rever o acórdão 3238/2012, que julgou regular a fase de pré-qualificação da licitação; 
esse Tribunal empreendeu ampla e profunda auditoria que julgou regular o agir dos Ministros no julgamento do acórdão 3238/2012; 
o acórdão 3238/2012 registrou expressamente que, em função do resultado da pré-qualificação então homologada, não havia mais concorrência - e que e_sse cenário, então, era tido por lícito e regular para fins da licitação. 
Como consequência do julgamento da pré-qualificação, com a existência de apenas 2 (dois) licitantes para 2 (dois) contratos, com a imposição feita pelo Tribunal de que não se poderia adjudicar a um único licitante os 2 (dois) contratos, tornou se imprescindível e inarredável a necessidade de que, em dado momento, para que houvesse a junção dos 2 contratos (e, portanto, dos 2 consórcios) , houvesse entendimentos entre as partes. 
Ora, a Embargante entende que, mantidas as premissas de regularidade do julgamento empreendido por esse Tribunal e mantido válido e íntegro o v. Acórdão n. 3238/2012, são consequências lógicas a ausência de concorrência e a necessidade de que as condutas sejam analisadas puramente no âmbito da competência deste Tribunal, demonstrando-se individualmente a participação na alegada e suposta fraude à licitação. 
Diante dessas equivocadas alegações, e dos fundamentos que constaram da primeira decisão condenatória, a TECHINT protestou pelo esclarecimento dessas questões, que tomaram um rumo distinto do que estabelece a Lei de Licitações e Contratos Administrativos. 
Expôs a TECHINT, então, que a solidariedade existente entre pessoas jurídicas que se consorciam para participar de uma licitação e executar uma obra pública é a solidariedade técnica e financeira, bem como aquela relativa à segurança, higidez e adequação do projeto para o qual o Consórcio fora contratado. 
A solidariedade prevista no art. 33 da Lei 8.666/93 não se estende ao reconhecimento de supostos atos ilícitos praticados por um dos consorciados - menos ainda se a conduta estiver sendo tratada fora do âmbito desta Lei. Não se estende, de igual modo, sequer em caso de reconhecimento de atitude ilícita por parte de qualquer empresa, ainda que integrante do referido consórcio (e, veja-se que, tecnicamente, não se trata disso, pois os contratos foram formalizados com 2 consórcios separados e, somente num segundo momento, houve sua junção) . Isto é, a solidariedade entre consorciadas se dá em relação aos objetivos para os quais o consórcio fora constituído e não para outras finalidades que a esses objetivos não se refiram. 
E, ainda que assim não fosse, o Consórcio Angramon somente foi constituído como instrumento da junção dos 2 Consórcios aos quais foram adjudicados os 2 contratos conforme prescrição do v. Acórdão 3238/2012. Ou seja, excluída qualquer projeção do que seria um alegado cartel ( em função da eliminação do aspecto concorrencial na fase de pré-qualificação da licitação, julgada válida pelo v. Acórdão 3238/2012) , seria necessário investigar as ações de cada parte dentro do consórcio ao qual estava inicialmente vinculada-Angra 3 ou Una 3. 
Qualquer investigação (ou pior: sancionamento) em sentido contrário implicaria em desconsiderar os efeitos jurídicos do Acórdão 3238/2012, o que a própria r. decisão embargada considerou ser impossível de fazer. 
Em resumo, a confissão feita por uma empresa colaboradora não pode transcender de sua esfera para atingir outras pessoas jurídicas. Todas essas questões foram demonstradas no Pedido de Reexame como fundamento para afastar a solidariedade entre as empresas consorciadas. Ao julgar esse pedido, entretanto, o eminente Relator se limitou a reproduzir os trechos da decisão recorrida em seu relatório, sem, contudo, fazer qualquer enfrentamento sobre a questão em seu voto propriamente. 
Vejamos trechos das transcrições contidas no V. Acórdão do Pedido de Reexame: 
"7.22. No que tange à aplicação do art. 33 da Lei de Licitações ao presente caso, anui-se ao entendimento da decisão recorrida no sentido de que os consórcios Angra3 e Una3 atuaram no formato de novo Consórcio, o Angramon, para execução em conjunto dos ajustes firmados. Assim, anui-se integralmente à seguinte análise do relatório da decisão recorrida a esse respeito: 
'301. Quando contratam com a Administração Pública os consórcios submeterem-se, excepcionalmente e por força de lei, à responsabilidade solidária pelos atos praticados nessa condição, tanto na fase da licitação, quanto na execução contratual, consoante prevê o artigo 33, inciso V, da Lei 8.666/93.
 (...) 
A solução adotada pela Lei de Licitações no ponto revela-se logicamente adequada, haja vista que a Administração considera, para contratar, a unidade dos consorciados. Isso porque eles se juntam para atender ao conjunto de exigências estabelecidas no edital do certame para sua habilitação e, sendo assim, a Administração considera o conjunto dos recursos por eles apresentados (tanto os de ordem técnica como os econômico-financeiros) para declarar o vencedor e com ele contratar. Justamente porque se apresentam perante a Administração como unidade, os consorciados devem responder juridicamente como unidade, a justificar a responsabilidade dos envolvidos (MARÇAL, 2012, p. 565) `
302. Não se sustenta o argumento da Techint de que não haveria responsabilidade solidária da sua parte porque não participava do mesmo consórcio da CCCC, pois que há evidências da participação no cartel de todas as empresas dos dois consórcios, ANGRA 3 e UNA3, inclusive da participação da Techint, conforme será visto no tópico XVIII. 
Todo o excerto acima indicado, embora constante do relatório do Acórdão do Pedido de Reexame é, em verdade, o V. Acórdão atacado pelo pedido de reexame. No voto do V. Acórdão embargado não há sequer uma referência à questão da solidariedade. 
Diante disso, a omissão (e, em certos sentidos ou questões, também contradições) do V. Acórdão embargado é evidente e inafastável. 
Veja, nas razões de justificativa - antes, portanto, da primeira condenação - TECHINT demonstrou que as conclusões da unidade técnica somente se aplicariam a quem as confessou, sendo que, caso houvesse extensão daquelas conclusões às empresas não lenientes estar-se-ia reconhecendo a existência de solidariedade, o que, no caso, não existe. 
Na decisão inicial, o eminente Relator, Min. Bruno Dantas, afirmou que a solidariedade existe pelo fato de as empresas serem consorciadas, e fundamentou sua conclusão no art. 33 da Lei de Licitações e Contratos Administrativos, conforme conclusões acima transcritas. 
No Pedido de Reexame coube à TECHINT - o que foi feito regularmente - demonstrar que o art. 33 da Lei de Licitações e Contratos Administrativos não se aplica na espécie, uma vez que não há possibilidade jurídica de solidariedade para fins de reconhecimento de prática de suposto ato ilícito, uma vez que, nesta hipótese, estar se-ia aplicando um dispositivo sancionador com base em responsabilidade objetiva, o que é plenamente vedado. Nessas ocasiões a empresa fala em nome próprio, e não do consórcio! 
Demonstrou, ato contínuo, que o art. 33 da Lei de Licitações e Contratos Administrativos prevê a solidariedade apenas para efeitos produzidos na licitação e na execução contratual. A solidariedade se dá pelas razões a que o consórcio se obrigou, pura e simplesmente. Justamente por isso, a o art. 33, V da referida Lei informa que haverá "responsabilidade solidária dos integrantes pelos atos praticados em consórcio. tanto na fase de licitação quanto na de execução do contrato.".
Conclui-se. assim. que somente em relação aos atos praticados pelo consórcio e para fins relativos à fase de licitação e de execução contratual é que se permite o reconhecimento da solidariedade entre as consorciadas. Sendo um ato praticado isoladamente por qualquer uma das partes, não é possível a alegação de tal tese. 
É certa a ilegalidade de utilização das colaborações como meios de prova em si mesmas. Na verdade, esses compromissos funcionam como um negócio jurídico processual, por meio do qual se objetiva a produção de provas voltadas à comprovação das alegações apresentadas. De todo modo, ainda que legal fosse a conduta de tratar como bastante e suficiente as delações, elas jamais poderiam resultar em sancionamento por extensão simplória à TECHINT, não só por sua boa-fé, mas também porque o EVENTUAL ilícito (que nem está configurado) somente é imputável a quem lhe deu causa, de acordo com o princípio constitucional da intranscendência (CF, artigo 5º, XLV) , também chamado de personalismo da sanção. 
A garantia fundamental de que a penalidade não ultrapasse a pessoa do agente é aplicável no âmbito dos contratos administrativos, conforme magistério de MARÇAL JUSTEN FILHO: 
"A penalidade administrativa encontra-se subordinada também ao princípio do personalismo da sanção, o que significa que a penalidade não pode passar da pessoa do agente. O inc. XLV do art. 5º da CF/1988 estabelece que 'nenhuma pena passará da pessoa do condenado (..) ' e essa determinação se aplica no âmbito das penalidades administrativas".2 
Embora tenha sido feita toda essa explanação, ela não foi objeto de análise. Houve uma mera menção, no relatório do V. Acórdão embargado, da decisão de 'primeiro grau' sem que o Voto do pedido de reexame não fez qualquer consideração em relação a ele. 
Cumpre também destacar que, ao ingressar em considerações acerca da existência de um suposto e alegado cartel, a r. decisão embargada agrava a situação jurídica da Embargante ao também impor uma penalidade mais severa, sem examinar detidamente esse aspecto na sua dosimetria e desconsiderando a prova documental produzida no sentido de que a conduta individual da Embargante jamais permite inferir sua participação em alegado cartel (como será abordado em tópico específico abaixo) . 
Sendo clara a omissão, data maxima venia, de rigor o acolhimento dos presentes embargos para que ela seja sanada, integrando-se, assim, o V. Acórdão, de maneira a deixar claro que (i) esse Tribunal atribui efeitos ao decidido no v. Acórdão 3238/2102, pelo qual foi julgado lícito o resultado da fase de pré-habilitação da licitação e, como consequência, afastou-se por julgamento colegiado desse E. Tribunal a existência de concorrência na contratação; (ii) a conduta de cada parte deve ser analisada de maneira específica e considerando em todos os aspectos, inclusive na dosimetria, sua inserção no contexto posto a julgamento, com as provas pertinentes produzidas. 
II - DO CERCEAMENTO DE DEFESA DECORRENTE DA IMPOSSIBILIDADE DE PRODUÇÃO DE PROVAS:
Como se pode observar, e como já mencionado nas razões do pedido de reexame, a instrução do presente processo não se desenvolveu tal como deveria, uma vez as provas requeridas pela embargante para comprovar as razões por ela apresentadas não puderam ser produzidas. 
O cerceamento de defesa decorrente da impossibilidade de produção de provas é de duas ordens, quais sejam: (a) inexistência de análise acerca do pedido e produção de provas; e, (b) inexistência de análise da prova documental apresentada pela parte. 
Para melhor elucidar a questão, será ela analisada separadamente: 
a) Ausência de Análise Acerca dos Pedidos de Produção de Prova de Engenharia, Prova Contábil e Testemunhal 
Necessário esclarecer, inicialmente, que os pedidos de produção de provas não foram indeferidas expressamente, vez que não houve qualquer análise sobre o pedido de provas formulado pelas partes, sendo que, somente no V. Acórdão embargado, depois de suscitado o cerceamento de defesa, é que o D. Relator alegou que não há cerceamento, pois as partes puderam apresentar documentos no curso da instrução. 
Como se observa, a TECHINT apresentou amplo e detalhado requerimento de produção de provas, conforme foi detalhado ao final de suas razões de justificativas. Naquele momento, a embargante requereu, em suma, o deferimento de produção de prova de: 
" (i) perícia de engenharia, destinada a demonstrar a adequação entre as exigências editalícias relativas a qualificação técnica e o porte e complexidade das obras objeto da contratação; 
 (ii) perícia contábil, destinada a demonstrar a legalidade dos itens editalícios que teriam repercussão financeira nos contratos, bem como para demonstrar a economicidade das propostas apresentadas pelos consórcios. Além disso, a prova contábil demonstrará a inocorrência de qualquer prejuízo para a Eletronuclear, uma vez que todos os preços estão compatíveis com o mercado e que as empresas integrantes dos consórcios restaram prejudicadas financeiramente na contratação; e, 
 (iii) oitiva de testemunhas a serem oportunamente arroladas.". 
Esses pedidos, entretanto, jamais foram objeto de análise por esse E. TCU, que simplesmente decidiu as questões postas nos autos sem qualquer análise ou menção aos pedidos de produção de provas. 
Veja que a conduta desse E. Tribunal contraria diretamente as previsões contidas no art. 38 da Lei de Processo Administrativo Federal (Lei n. 9.874/99) que assim determina: 
"Art. 38. O interessado poderá, na fase instrutória e antes da tomada da decisão, juntar documentos e pareceres, requerer diligências e perícias, hem como aduzir alegações referentes à matéria objeto do processo. § 1 o Os elementos probatórios deverão ser considerados na motivação do relatório e da decisão. § 2o Somente poderão ser recusadas, mediante decisão fundamentada, as provas propostas pelos interessados quando sejam ilícitas, impertinentes, desnecessárias ou protelatórias. ". 
Essas regras não foram observadas por essa C. Corte de Contas o que resulta no inequívoco cerceamento de defesa da empresa embargante. 
Note que não há razão para que a autoridade que preside o processo proíba a produção de uma prova que a defesa entende pertinente, desde que ela não se mostre protelatória e não acarrete custos indevidos para a Administração. 
Não se deve esquecer, além disso, que determinadas provas não podem ser produzidas unilateralmente pelas partes. Veja, toda a argumentação posta nas acusações são baseadas em delações, depoimentos etc., como pode a empresa embargante se defender desses fatos se não pode ouvir determinadas pessoas no curso da instrução? A empresa não possui poderes para oitiva de pessoas e não pode obrigá-las a colaborar para que seja possível o amplo exercício do seu direito de defesa. 
Ademais, é evidente que cabe à parte interessada decidir qual as provas que pretende produzir, para que, após feito isso, a autoridade empreenda um juízo de valor sobre essas provas regularmente produzidas. O indeferimento injustificado representa uma violação indevida do devido processo legal. 
Nesse sentido, importante colacionar importantíssimo precedente do Supremo Tribunal Federal - STF, de relatoria do Min. Celso de Mello, acerca das garantias relativas aos processos administrativos e, especialmente, a produção de provas nesses procedimentos: 
"O fato de o Poder Público considerar suficientes os elementos de informação produzidos no procedimento administrativo não legitimam nem autoriza a adoção, pelo órgão estatal competente, de medidas que, tomadas em detrimento daquele que sofre a persecução administrativa, culminem por frustrar a possibilidade de o próprio interessado produzir as provas que repute indispensáveis à demonstração de suas alegações e que entenda essenciais à condução de sua defesa. 
Analisada a questão sob tal perspectiva, mostra-se claramente lesiva à cláusula constitucional do 'due process' a supressão, por exclusiva deliberação administrativa, do direito à prova, que, por compor o próprio estatuto constitucional do direito de defesa, deve ter o seu exercício plenamente respeitado pelas autoridade e agentes administrativos, que não podem impedir que o administrado produza os elementos de informação por ele considerados imprescindíveis e que sejam eventualmente capazes, até mesmo, de infirmar a pretensão punitiva da Pública Administração. 
Torna-se relevante observar, neste ponto, que nem mesmo o Judiciário especialmente em procedimentos de que possa resultar imposição de sanções penais, dispõe de poder para inviabilizar a produção de elementos probatórios pretendida pelos sujeitos da relação processual, com particular destaque para o réu, a quem sempre deve ser assegurado o exercício, em plenitude, do direito de defesa. (...) 
Em suma: por representar uma das projeções concretizadoras do direito à prova, configurando, por isso mesmo, expressão de uma inderrogável prerrogativa jurídica, não pode ser negado, ao interessado - que também não está obrigado a justificar ou a declinar, previamente, as razões da necessidade do depoimento testemunhal- o direito de ver inquiridas as testemunhas que arrolou em tempo oportuno e dentro do limite numérico legalmente admissível, sob pena de inqualificável desrespeito ao postulado constitucional do 'due process of law'.3 
Evidente, portanto, a nulidade do V. Acórdão, tendo em vista o cerceamento de defesa decorrente da impossibilidade de produção de provas pela embargante. 
 (b) Da Inexistência de Análise do Parecer elaborado pela Tendência Consultoria:
Como parte da instrução processual a unidade técnica desse E. Tribunal de Contas da União - TCU juntou aos presentes autos o estudo econométrico realizado no bojo do TC 5.081/2015-7 que tem por objeto a apuração de prejuízo decorrente de alegado cartel ocorrido nas licitações da Petrobras. 
O referido estudo foi juntado aos autos como elemento indiciário para comprovação do alegado cartel e para apuração de um suposto prejuízo em relação à licitação da montagem da Usina de Angra 3, no entanto, refere-se a licitações da Petrobras, de modo que o estudo econométrico é totalmente imprestável para qualquer finalidade nestes autos - seja porque trata de obras distintas, órgão licitador distinto, momentos distintos, mercados relevantes distintos, produtos distintos etc. e isso não foi observado pela decisão ora embargada. 
Como visto, esse estudo foi elaborado originalmente para apuração dos alegados prejuízos nas licitações da Petrobras, tendo sido juntado nos processos dessa C. Corte de Contas que apuram empreendimentos daquela estatal (como acontece no TC O 16.119/2016, que apura as obras da RNEST) . Naqueles autos, para se contrapor ao estudo econométrico realizado, a TECHINT apresentou Parecer da Tendência Consultoria, de modo a demonstrar os equívocos constantes do estudo. 
Uma vez que esse Parecer foi apresentado para combater os equívocos do estudo econométrico, e, considerando que tal estudo também foi considerado nestes autos, o Parecer também foi trazido para este processo.
Importante observar, entretanto, que o Parecer da Tendências Consultoria apresentado pela TECHINT não se limita a tratar de valores de prejuízos ou de elaboração de cálculos aleatórios. Trata-se, em verdade, de um estudo estático que analisa a participação da TECHINT em diversas licitações no País. 
Portanto, o Parecer da Tendência Consultoria está longe de ser um mero estudo de apuração de prejuízo ou de demonstração de que os cálculos apresentados pelo TCU estão equivocados. Serve o referido parecer como documento de efetiva comprovação de inexistência de qualquer participação da TECHINT no alegado cartel, se é que ele existe. 
Desse modo, a análise desse elemento técnico é imprescindível, em observância e respeito à ampla defesa, para que seja verificada a participação ou não da embargante no alegado conluio.
Entretanto, o relatório do V. Acórdão embargado, transcrevendo o parecer da unidade técnica, não se atentou a essa questão. Isso porque afirmou: 
"7.4. Inicialmente, esclarece-se que os presentes recursos versam somente quanto à sucumbência em relação à aplicação de pena de inidoneidade constante do item 9.1 da decisão recorrida. Nesse sentido, os argumentos que versam sobre superfaturamento, dano ao erário e débito não serão enfrentados por fugirem ao escopo desta análise. Portanto, o parecer técnico da Tendências Consultoria Integrada (peça 648, p. 3, 9-21) será analisado por esta Corte em momento oportuno de não nesta fase recursal.". 
Ora; a unidade técnica simplesmente desconsidera o conteúdo do Parecer, que claramente demonstra a inexistência de participação da TECHINT em qualquer cartel, o que foi claramente informado em manifestações anteriores. Veja alguns trechos do que disse a TECHINT no curso da instrução e no pedido de reexame: 
"O parecer da Tendências Consultoria Integrada empreende estudo considerando como base de dados os projetos exclusivos da TECHINT, objetivando analisar o impacto específico da participação da empresa. Nessa análise, conclui a Consultoria que se considerados controles adequados o valor de sobrepreço chega a ZERO!!! E MAIS: O parecer técnico da Tendências chega à conclusão, inclusive, que poderia ser constatado um EFETWO DESCONTO nas licitações em que a TECHINT participou, senão vejamos: 
"Analisando-se somente licitações das quais participou a Techint (com pelo menos um lance individual ou em consórcio) , o impacto de uma empresa do suposto "Clube das 16" no preço de uma obra é não significante. como exposto na Tabela 8. No caso do uso da variável dependente "Clube dos 9 ", o impacto passa a ser significativo em torno de 2, 7%, mas que, ao considerar o intervalo de confiança, teríamos o valor do sobrepreço entre -0,4% e 5,9%. Ou seja, como se trata de uma estimação baseada em amostragem, deve ser considerado intervalo de confiança para os coeficientes obtidos. Dessa forma, não é possível afirmar que, em qualquer dos casos, o verdadeiro valor seja diferente do limite inferior do IC. 
Dessa forma, é estatisticamente possível que o verdadeiro impacto de um lance efetuado por uma empresa do suposto "Clube das 9" em projetos nos quais a Techint apresentou proposta esteja próximo ao limite inferior do intervalo de confiança, -0,4% - ou seia, um desconto efetivo em relação à estimativa, e não um sobrepreço. Sem preiuízo, reitera-se, novamente, que permanecem as fundadas críticas iá formuladas acima ao uso da estimativa da Petrobras como referencial adequado do preço de mercado de cada proieto. ". 
Verifica-se, assim, que pelo parecer técnico da Tendências Consultoria Integrada - elaborado com base em elementos adequados e que deveriam ter sido considerados por essa E. Corte de Contas - o impacto de uma suposta atuação cartelizada CHEGA A ZERO. Especificamente no que diz respeito apenas às licitações em que a TECHINT participou, estatisticamente é possível que tenham ocorrido DESCONTOS em relação ao orçamento estimativo da PETROBRAS, o que afasta qualquer alegação de sobrepreço. 
Nota-se, portanto, que não é possível considerar, para quaisquer finalidades, os resultados do estudo elaborado pelo TCU para estimar o pretenso prejuízo ocorrido nas contratações da PETROBRAS e muito menos em contratação da ELETRONUCLEAR. Isso porque, como cabalmente comprovado pelo parecer técnico anexado, analisando com mais cuidado e considerando mais detalhes das contratações, não há como afirmar a existência de sobrepreço.". 
É claro, portanto, que o Parecer da Tendências Consultoria não se resume à demonstração de inexistência e prejuízo, mas também à demonstração de que a TECHINT não participou de nenhum tipo de conluio. 
Portanto, não há dúvidas que essa C. Corte de Contas cerceou o direito da TECHINT de produzir regularmente as provas que entende essencial para comprovar os seus argumentos de defesa, o que viola, de maneira direta, o devido processo legal.
O que se vê, em verdade, com o devido respeito, é uma contradição no V. Acórdão. Isso porque, não realizou nenhuma análise em relação ao Parecer da Tendências Consultoria, e, de outro lado, afirma que não houve produção de outras provas no processo porque as partes puderam juntar elementos documentais durante toda a instrução processual. Veja trecho do r. decisum embargado: 
"Os argumentos relativos à indevida inversão do ônus da prova, observância do princípio jurídico in dubio pro reo e exigência de prova negativa não socorrem as recorrentes, pois as provas de participação das recorrentes no conluio são absolutamente contundentes e robustas. A prova dos autos demonstrou que as empresas, mesmo depois da apresentação das razões de justificativa, não foram capazes de demonstrar a inexistência a fraude ou a não participação em conluio. Negar, a esta altura, a inexistência do conluio e fraude, em face de todos os muito elementos probatórios existentes, é um atentado à verdade, configura má-fé, revelando a arraigada vontade de delinquir, não amainada por tudo o que até hoje ocorreu e se apurou. 
No que se refere aos pedidos de produção de provas, elaborados pelas responsáveis, na fase instrutória, reafirmo que o processo foi submetido ao contraditório e à ampla defesa e, na fase de apresentação das razões de justificativa, as recorrentes poderiam apresentar todas as provas técnicas que entendessem necessárias à defesa. ( . .) 
No caso concreto, prova técnica de engenharia, destinada a aferir a adequação dos requisitos de habilitação, com as características do escopo licitado, é despropositada, desnecessária e despicienda, pois já está comprovada a atuação de todas as empresas em conluio, como causa de prejuízo ao Erário. 
Prova técnica contábil para apurar sobrepreço não está relacionada à irregularidade objeto do julgado recorrido, o que foi unicamente a ocorrência de fraude à licitação.". 
Como se observa, embora tenha 'permitido' a juntada de diversos documentos, essa C. Corte não analisou um deles, olvidando a essencialidade desses elementos para corroborar com as teses defensivas apresentadas pela TECHINT, no sentido de que ela não participa ou participou de qualquer conluio e, principalmente, que o estudo apresentado não se aplica ao presente processo.
Portanto, é clara a contradição no V. Acórdão que afirma não haver cerceamento de defesa em razão de as partes interessadas poderem apresentar documentos e produzir provas 'pertinentes' e, por outro lado, não analisar elemento de prova apresentado pela TECHINT (Parecer da Tendências Consultoria) e também indeferir diversas outras provas técnicas igual e fundamentadamente requeridas. 
III -DA OMISSÃO QUANTO À ALEGAÇÃO DE CERCEAMENTO DE DEFESA EM RAZÃO DA JUNTADA DE NOVOS ELEMENTOS ÀS VÉSPERAS DO JULGAMENTO
Demonstrou a TECHINT em seu pedido de reexame que não pôde se manifestar sobre todos os elementos que foram apresentados aos autos e que serviram como elemento de convicção para a decisão dessa E. Corte de Contas. 
Como se viu, a TECHINT apresentou regular e tempestivamente suas razões de justificativas, demonstrando a ausência de plausibilidade das razões indicadas na representação da unidade técnica denunciante, além de, ao final do seu requerimento, ter formulado pedido de produção de prova pericial de engenharia, prova pericial contábil e prova testemunhal, como afirmado anteriormente. 
Passado algum tempo depois da apresentação da defesa, sem que houvesse qualquer comunicação aos interessados no processo, foram juntadas três manifestações das unidades técnicas desse E. Tribunal, são elas: 
¿ Peça 329: Instrução - Assinada digitalmente em 18 de marco de 2017 (SÁBADO) ; 
¿ Peça 330: Pronunciamento da Subunidade - Assinada digitalmente em 18 de marco de 2017 (SÁBADO) ; e, 
¿ Peça 331: Pronunciamento da Unidade -Assinada digitalmente em 19 de marco de 2017 (DOMINGO) . 
Nesses pronunciamentos foram analisados os argumentos postos nas defesas dos representados, sendo que, para fundamentar o seu não acolhimento, foram apresentados pelas unidades técnicas, diversos outros elementos e justificativas que não constavam originariamente nos achados de auditoria sobre os quais - e apenas sobre eles - foram apresentadas defesas pelas empresas. Isto é, foram apresentados, no final de semana, novos elementos para corroborar a denúncia apresentada anteriormente. 
Ao final dos pronunciamentos, as unidades técnicas propuseram a penalização dos interessados, com aplicação de sanção de declaração de inidoneidade às empresas representadas.
Coincidentemente, na segunda-feira (20 de março de 2017) , portanto, primeiro dia útil após a iuntada dos pronunciamentos das unidades técnicas, às 07h16m da manhã, o processo foi incluído na pauta de julgamento de quarta-feira, dia 22/03/2017. 
Ora, Exa., não foi dada oportunidade às empresas para se manifestarem sobre a análise das defesas feita pelas unidades técnicas, o que constituem irregularidades gravíssimas, sobretudo diante do fato de que as novas 'instruções' trouxeram informações e imputações nunca antes trazidos para esse processo, ao afirmar que os diretores da empresa teriam, supostamente, participado de algum ato irregular. É patente a ilegalidade desse procedimento. 
Ao analisar essas questões, o V. Acórdão embargado afirma, novamente, que não houve nenhuma irregularidade, pois: 
"Após a instrução de mérito (peça 329) , as empresas Odebrecht e UTC solicitaram a retirada de pauta do processo, para manifestação sobre o último parecer da unidade técnica. Essas empresas, bem como as demais responsáveis, solicitaram e obtiveram vista e cópia dos autos e realizara pedidos de sustentação oral. O processo seguiu normalmente o rito processual definido na Lei Orgânica e no Regimento Interno desta Casa. 
No âmbito do procedimento adotado pelo Tribunal de Contas da União, não há, nem nunca existiu, previsão legal ou regimental para a manifestação das partes, após a instrução de mérito da Secretaria que, aliás, não apresenta conteúdo decisório. 
Tal argumento é equivalente às empresas alegarem cerceamento de defesa por ausência de direito de vista em face da tramitação do processo entre o ministro e a sua assessoria no gabinete, o que, desde logo, vemos ser absoluto contrassenso.".
Primeiramente, não há como alegar que os pareceres técnicos, por não terem cunho decisório, dispensam a manifestação das partes. Isso porque, como é claro e inquestionável, ao julgarem os processos no âmbito dessa C. Corte, os Ministros sempre fundamentam o seu voto nos pareceres técnicos elaborados durante a instrução processual. 
Não por outra razão o V. Acórdão embargado afirma que aqueles pareceres juntados às vésperas do julgamento constituem "instrução de mérito (peça 329) ", e, em seguida, aduz: "No mérito, alinho-me, em parte, ao entendimento da Serur, cujo sólido parecer adoto como razões de decidir no que não contraria os fundamentos deste voto, sem prejuízo das observações que faço a seguir.". O que se vê, na prática, é que toda a fundamentação é feita pela unidade técnica, sendo que o voto propriamente dito somente analisa algumas questões pontuais, daí a importância de se estabelecer o contraditório para garantir o pleno exercício do direito de defesa. 
No caso dos autos, aliás, ao não permitir a manifestação em relação à nova instrução feita pela unidade técnica - adotada como razão de decidir - violou diretamente a defesa da TECHINT, uma vez que nessa manifestação foram apresentados novos elementos sobre os quais a empresa não se manifestou e que serviram de fundamento para sua condenação em primeiro grau neste Tribunal. 
A TECHINT sempre alegou que não havia individualização de sua conduta - como de fato não há - sendo que, às vésperas do julgamento, como visto, é apresentada a peça 329 que, em seu item III.2, passa a tratar individualmente de gestores da TECHINT, veja: 
"Guilherme Pires de Mello De acordo com os Signatários, Guilherme Pires de Mel/o foi, durante a conduta, Diretor da Techint Engenharia e Construção S.A, participante do cartel e representante da Techint no Conselho do Consórcio Angramon. Guilherme Pires de Mel/o foi cotado para ser o Diretor do Contrato do Consórcio Angramon com a Eletronuclear em novembro de 2013, mas declinou em dezembro de 2013, e ficou como representante da Techint no Conselho do Consórcio. Pelo seu conhecimento técnico, teve forte presença nas decisões do Angramon. Ele era representante do alto escalão, cuja participação na conduta consistiu nas articulações para fixação de preços e para divisão de mercado da licitação, bem como no comparecimento a diversas reuniões para discussão e na tomada de decisões referentes ao cartel e está evidenciada, por exemplo, nos Documentos 28, 31, 32, 37, 40, 41, 44 e 55, nos parágrafos 19, 38, 81, 90, 97, 99, 104, 107, 122, 127, 128, 129 c 137 e nas Tabelas VIIL X, XL XIV e XXIII deste Histórico da Conduta. 
Luís Guilherme de Sá 
De acordo com os Signatários, Luís Guilherme de Sá foi, durante a conduta, Diretor Comercial da Techint Engenharia e Construção S.A, participante do cartel. Ele era representante do alto escalão, cuja participação na Conduta consistiu nas articulações para fixação de preços e para divisão de mercado da licitação, bem como no comparecimento a diversas reuniões para discussão e na tomada de decisões referentes ao cartel, e está evidenciada, por exemplo, nos Documentos 31, 32 e 37, nos parágrafos 19, 39, 90, 99, 104, 122 e 127, e nas Tabelas VIL X e XI deste Histórico da Conduta. 
Ricardo Ourique Márques 
De acordo com os Signatários, Ricardo Ourique Marques foi, durante a conduta, Diretor Geral da Techint Engenharia · e Construção S.A., participante do cartel. Ele era representante do "altíssimo" escalão, cuja participação na conduta consistiu no controle das articulações para fixação de preços e para divisão de mercado da licitação, bem como no comparecimento à reunião de 01.09.2014 na sede da UTC do Rio de Janeiro, na qual se celebrou o êxito do cartel na sua estratégia de negociação com a Eletronuclear, e está evidenciada, por exemplo, no Documento 50, nos parágrafos 19, 40 e 149, e nas Tabelas IIL VIIL X, XI e XXII deste Histórico da Conduta. ".
Esses elementos não constam na instrução inicial, sobre a qual a empresa apresentou sua única defesa antes do julgamento, sendo que esses fatos constituem novo imputação feita pela unidade técnica. Essa informação foi prontamente comunicada ao Tribunal, no dia do julgamento. Ante o caráter sancionador de que se reveste o presente processo, era imprescindível a observância e aplicação analógica das regras do instituto da mutatio libelli, prevista no diploma processual penal - CPP - o que garantiria o pleno exercício do direito de defesa. Veja o que dispõe o art. 384 do Código de Processo Penal:
"Art. 384. Encerrada a instrução probatória, se entender cabível nova definição jurídica do fato, em consequência de prova existente nos autos de elemento ou circunstância da infração penal não contida na acusação, o Ministério Público deverá aditar a denúncia ou queixa, no prazo de 5 (cinco) dias, se em virtude desta houver sido instaurado o processo em crime de ação pública, reduzindo-se a termo o aditamento, quando feito oralmente. 
§ 1º Não procedendo o órgão do Ministério Público ao aditamento, aplica-se o art. 28 deste Código. 
§ 2º Ouvido o defensor do acusado no prazo de 5 (cinco) dias e admitido o aditamento, o juiz, a requerimento de qualquer das partes, designará dia e hora para continuação da audiência, com inquirição de testemunhas, novo interrogatório do acusado, realização de debates e julgamento. (Incluído pela Lei nº 11.719, de 2008) . 
§ 3º Aplicam-se as disposições dos §§ 1º e 2º do art. 383 ao caput deste artigo. (Incluído pela Lei nº 11. 719, de 2008) . 
§ 4º Havendo aditamento, cada parte poderá arrolar até 3 (três) testemunhas, no prazo de 5 (cinco) dias. ficando o juiz, na sentença, adstrito aos termos do aditamento. (Incluído pela Lei nº 11. 719, de 2008) . ". 
O instituto da mutatio libelli é inteiramente aplicável à espécie, uma vez que foram trazidos elementos novos que não constavam originariamente na peça acusatória, sendo que era imprescindível, diante disso, nova oitiva dos interessados. 
Porém, não houve qualquer análise sobre essa questão. Muito pelo contrário: o E. TCU utilizou os novos elementos - sobre os quais não houve defesa da TECHINT - para fundamentar sua condenação, o que também ocorre no V. Acórdão ora embargado, conforme se verifica à fl. 24. 
É claro, Exa., assim, que em se tratando de novos elementos que poderiam repercutir na decisão final de mérito, deveria essa C. Corte permitir que as partes se manifestassem antes de considera-las para qualquer finalidade, o que não foi feito. Sendo assim, pode-se constatar que houve claro cerceamento de defesa, que foi omitido por esse E. TCU, razão pela qual devem ser acolhidos os presentes embargos para que sejam analisados esses pontos e sanada a omissão constatada. 
IV -DA OMISSÃO EM RELAÇÃO ÀS NOVAS REGRAS PUNITIVAS DAS EMPRESAS ESTATAIS DESDE A ENTRADA EM VIGOR DA LEI 13.303/2016
Demonstrou a TECHINT em seu pedido de reexame que a Lei das Estatais (Lei Federal n. 13.303/2016) regulou todo o regime punitivo que envolve relação da qual faça parte uma empresa estatal. 
Com base nisso, em processo em que tenha como principal interessado uma empresa estatal, não se poderia aplicar a sanção de declaração de inidoneidade, mas sim as regras punitivas da referida lei. 
Ao analisar essa questão, a unidade técnica desse E. TCU afirmou em seu parecer - adotado como razão de decidir - que "Ao contrário do que alega a recorrente, a Lei 13.303/2016 não extinguiu a penalidade de inidoneidade, ao contrário, regulamenta o seu efetivo cumprimento (art. 37 e 38) . Considera-se, assim, improcedente a alegação.". 
Entretanto, analisando os referidos dispositivos da Lei das Estatais (arts. 37 e 38) verifica-se que não se tratou de mera regulamentação da declaração de inidoneidade, mas sim de disposição diferente, mais benéfica e de menor abrangência. 
Veja as disposições: 
"Art. 37. A empresa pública e a sociedade de economia mista deverão informar os dados relativos às sanções por elas aplicadas aos contratados, nos termos definidos no art. 83, de forma a manter atualizado o cadastro de empresas inidôneas de que trata o art. 23 da Lei no 12.846, de lo de agosto de 2013. 
 ( ... ) 
Art. 38. Estará impedida de participar de licitações e de ser contratada pela empresa pública ou sociedade de economia mista a empresa:" 
Como se observa, o artigo 37 se limita a determinar que as empresas estatais devem informar as penalidades aplicadas aos contratados. O artigo 38, por outro lado, estabelece as situações em que a empresa estará impedida de participar de licitações e ser contratada pela empresa pública ou sociedade de economia mista.
Veja, a declaração de inidoneidade, tal como aplicada pelo TCU, tem efeitos que abrange toda a Administração Pública Federal. Isto é, a empresa declarada inidônea pelo TCU não poderá participar de qualquer outra licitação ou contratação pública em âmbito federal, independentemente de quem seja o órgão contratante. 
A Lei das Estatais, todavia, estabelece as hipóteses de aplicação de penalidade, que tem efeitos perante a empresa pública ou sociedade de economia mista, o que implica no lógico e decorrente reconhecimento de que não teria efeitos para todos os entes da Administração. 
É evidente que a Lei das Estatais é o dispositivo a ser aplicado na espécie, uma vez que se trata de empresa estatal a principal envolvida na questão (Petrobras) e que o regime da Lei 13.303/2016 é muito mais benéfico do que o Regimento Interno desse E. TCU e também do que a Lei 8.666/93. Em razão disso, deve ser aplicada a retroatividade da lei mais benéfica (que é a Lei 13.303/2016) , que também é a Lei especial para tratar do assunto. 
Esses fatos não foram levados em consideração por essa E. Corte de Contas, motivo em razão do qual devem ser acolhidos os presentes embargos de declaração para saneamento desse ponto. 
V - DA OMISSÃO DOS ARGUMENTOS DA TECHINT EM RELAÇÃO ÀS MENCIONADAS REUNIÕES
A unidade técnica do TCU apresentou, naquela instrução juntada ao processo dias antes do primeiro julgamento, que diretores da TECHINT teriam participado de reuniões com integrantes de outras empresas para discutir o funcionamento de um suposto cartel e articular a divisão de mercado em relação às licitações de ANGRA III.
A TECHINT demonstrou que não havia qualquer elemento de prova em relação a esses pontos, senão declarações feitas em termos de colaboração que não restaram corroboradas com elementos probatórios. 
No julgamento o então relator Min. Bruno Dantas, amparado na instrução da unidade técnica, afirmou que os diretores da TECHINT, Guilherme Pires de Mello, Luís Guilherme de Sá e Ricardo Ourique Marques teriam participado de reuniões para discutir termos do alegado cartel. Também na decisão são mencionadas duas reuniões, sendo, uma delas ocorrida em 08 de novembro de 2013 e a outra em 01 de setembro de 2014. 
No pedido de reexame, a TECHINT enfrentou essa questão. Resumidamente, informou que não seria possível presumir quaisquer irregularidades em relação a essas reuniões, pois: 
 - Reunião de 08.11.2013: O e-mail que relata a reunião não é copiado qualquer diretor ou funcionário da TECHINT, o que impede que seja considerado para fins de imputação à embargante. De igual modo, não havia razão ou efeitos em eventual discussão de preços neste momento, uma vez que os dois consórcios já estavam préqualificados para apresentação de preços previstos em edital e sabia-se que cada um servia vencedor de um lote, por expressa previsão também do edital. 
 - Reunião de 01.09.2014: Não faz qualquer sentido a alegação de que a referida reunião teria tido por objeto a discussão de preços e a fixação de mercado, uma vez que, naquela data o Consórcio -ANGRAMON já havia sido constituído Gá havia ocorrido a unificação dos consórcios ANGRA3 e UNA3) , conforme previsto e aceito pelo cliente, de modo que não havia qualquer razão para discussões nesse sentido. O Consórcio ANGRAMON foi constituído em agosto/2014, sendo que não haveria qualquer irregularidade caso seus integrantes se reunissem para discussões acerca da execução do contrato. 
O V. Acórdão embargado, no entanto, não fez qualquer análise em relação a esses pontos, limitando-se a afirmar que existiram tais reuniões, o que implicaria a TECHINT. Diante de tudo quanto alegado acima (de que juridicamente não se está tratando de cartel, diante dos efeitos inafastáveis do v. Acórdão 3238/2012) , é necessário que as condutas sejam avaliadas à luz dessa consideração. Qualquer condução em sentido diverso poria em questionamento a validade da decisão adotada por esse E. Tribunal naquele julgamento, coisa que já foi devidamente afastada por ampla e profunda auditoria interna, ou seja, não seria o caso de reabrir-se o ponto. Clara, portanto, a omissão do V. Acórdão que deve ser sanada por meio dos presentes aclaratórios. 
VI - DA OMISSÃO EM RELAÇÃO ÀS QUESTÕES QUE DEVEM INFLUIR NA DOSIMETRIA DA PENA 
Demonstrou a TECHINT em suas razões de justificativas e também em seu pedido de reexame que, ainda que possível fosse a condenação da TECHINT - o que se admite apenas para argumentar - a penalidade não poderia ter sido aplicada em seu grau máximo, uma vez que não há reprovabilidade elevada nas condutas da embargante, se é que alguma reprovabilidade há. 
Devem ser considerados, de igual modo, os elementos que demonstram as regras de compliance da embargante. Com efeito, a TECHINT obteve, no dia 02 de março de 2018, recomendação para certificação de seus sistemas de gestão de antissuborno e de gestão de compliance junto ao comitê de certificação da renomada entidade RINA Brasil Serviços Técnicos Ltda. Foi anexada, em manifestação anterior, a carta da empresa RINA, contendo a declaração da recomendação para as certificações ISO 37001:2016, sistemas de gestão antissuborno, e ISO 19600:2014, sistemas de gestão de compliance, que devem ser emitidas com brevidade.  
A certificação representa garantia independente de que os sistemas de gestão da TECHINT cumprem os requisitos definidos pelas normas regulamentares de qualidade aplicáveis, envolvendo diversas fases (verificação, testes e inspeção) . Importante destacar que a empresa foi certificada nacionalmente, com diversas unidades tendo sido auditadas, incluindo a sede e filiais. Tal documento é relevante para a dosimetria da pena uma vez que comprovam que a TECHINT detém procedimentos internos de integridade e auditoria eficientes, inibidores de práticas ilícitas no âmbito da companhia, os quais observam rigorosamente as normas de qualidade internacionais.
Deve-se ressaltar a qualidade do programa interno de compliance da TECHINT, já devidamente reconhecida por essa CGU, no ano de 2016, ao atribuir a Nota 9 no Programa Pro-Etica, cuja certificação não foi realizada por uma decisão política (mas jurídica) do órgão.4 Portanto, a documentação que instrui o presente procedimento comprova que o programa de compliance, já implantado há anos, possui qualidade e eficácia no âmbito de toda a empresa, resultado de seu aperfeiçoamento constante ao longo dos últimos anos. 
Essas questões, embora absolutamente importantes para a adequada definição do quantum da pena - neste caso, do tempo de duração da inidoneidade - não foram observadas pelo V. Acórdão, que se limitou a afirmar ter havido fraude e que a TECHINT dela participou, o que demonstraria a gravidade da conduta e que daria ensejo ao sancionamento em seu grau máximo. Sendo assim, é clara a omissão do V. Acórdão em relação à dosimetria da pena.
3.	A UTC Engenharia apresentou embargos (peça 765) em que alega:
II.1 DA INCIDÊNCIA DOS EFEITOS DA LIMINAR DO MS 35.435/STF À UTC ENGENHARIA
Inicialmente, cabe destacar que a primeira omissão do Acórdão n° 580/2019 consiste na não aplicação à UTC Engenharia dos efeitos da liminar proferida pelo Exmo. Ministro Gilmar Mendes no Mandado de Segurança N° 35.435 (Doe. 02) , por meio do qual reconheceu que a aplicação da pena de inidoneidade inviabilizaria o comprimento dos acordos celebrados com outros entes, bem como impediu esta Corte de declarar, nestes autos, a inidoneidade de empresa que celebrou acordo de leniência:
'Entretanto, tendo o TCU outros mecanismos aptos a atingir tais finalidades, não é razoável que aplique penalidade que inviabilize o cumprimento dos acordos firmados por outros entes. Gomo já demonstrado, no caso dos autos, a sujeição da impetrante à sanção de inidoneidade poderia inviabilizar suas atividades, inclusive o cumprimento do acordo, de sorte que essa penalidade não dever ser aplicada, ressalvada a ocorrência de fatos novos, que ensejariam a própria rescisão do acordo de leniência.
Dessa forma, entendo devidamente preenchido o requisito do fumus boni iuris. Por sua vez, a iminência da decretação da inidoneidade pela Corte de Contas é suficiente a demonstrar também a presença do periculum in mora. Por fim, entendo que o pedido de suspensão do processo não é cabível, haja vista a possibilidade de aplicação de outras sanções para a efetiva reparação do dano causado.
Ante o exposto, defiro parcialmente a liminar para impedir a decretação de inidoneidade da impetrante pelo Tribunal de Contas no âmbito do TC Processo 016.991/2015-0, ressalvado eventual descumprimento do acordo de leniência ou o surgimento de novos fatos."
Não se diga que tal decisão tem efeito unicamente à impetrante Andrade Gutierrez, isso porque essa própria Corte de Contas estendeu seus efeitos às empresas Camargo Corrêa e Odebrecht, conforme se observa no trecho da declaração de voto do Exmo. Ministro Bruno Dantas:
16. Vale ressaltar que, como decorrência da mencionada decisão, o processo permanece sem julgamento, já que as empresas não colaboraram efetivamente com as apurações no âmbito do TCU e, na prática, a única sanção que poderia ser aplicada ao caso concreto teve sua aplicabilidade suspensa pelo Supremo.
Conforme consta na própria decisão proferida pelo Egrégio Supremo Tribunal Federal, o que se está protegendo é o instituto do acordo de leniência, seja o celebrado com o Ministério Público Federal ou com a União Federal (que é o caso da UTC Engenharia) . O Ministro Gilmar Mendes não realizou qualquer distinção entre os acordos de leniência firmados entre o MPF ou a União, sendo que tal discriminem realizado por esta Corte implica em frontal violação à referida decisão, bem como toda à lógica de consensualidade estabelecida pela Lei n° 12.846/2013, conforme será verificada em tópico próprio.
Dessa forma, a omissão do Acórdão n° 580/2019 reside na não aplicação, em relação à UTC Engenharia» dos efeitos da decisão liminar proferida nos autos do Mandado de Segurança n° 35.435 em trâmite pelo Egrégio Supremo Tribunal Federal.
III.1 DA VEDAÇÃO À UTILIZAÇÃO DE ELEMENTOS E PROVAS CONTRA A EMPRESA LENIENTE
Conforme exposto anteriormente, a pedido do Ministério Público Federal, o então titular da 13a Vara Federal de Curitiba, MM. Juiz Sérgio Moro, proferiu decisão (peça n° 683) impedindo a utilização de elementos e provas produzidas na Operação Lava Jato contra as pessoas físicas que realizaram acordos de colaboração, e pessoas jurídicas que celebraram acordos de leniência.
Sobre essa decisão, importante destacar a Nota Técnica n° 02/2018, produzida pela 5ª Câmara de Coordenação e Revisão do Ministério Público Federal (Doc. 03) , por meio da qual traduz a importância da vedação da utilização de elementos e provas contra pessoas e empresas colaboradoras por órgãos e instituições não aderentes ao acordo celebrado, como é o caso dessa Colenda Corte de Contas.
Ressalte-se que o acordo de leniência da UTC engenharia foi homologado pelo MM. Juízo da 3a Vara Federal de Curitiba, sendo que tal homologação contou com a anuência do Ministério Público Federal.
Apesar da clareza da decisão proferida pelo MM. Juiz Sérgio Moro, conforme consta no acórdão ora embargado, o Exmo. Ministro Relator Walton Alencar oficiou ao atual responsável pela 13* Vara Federal de Curitiba, MM. Juiz Luiz Antônio Bonat, de modo a pleitear autorização para manter a sanção de inídoneidade à UTC engenharia, conforme consta na seguinte passagem do voto condutor do acórdão embargado:
"Assim, com espeque na prerrogativa contida na decisão da 13ª Vara Federal de Curitiba, solicitei ao d. juízo da 13a Vara Cível de Curitiba autorização para manter a sanção de inidoneidade à UTC. A Decisão de 19/03/2019 deixa assente que, "se o acordo celebrado pela UTC Engenharia S/A com a CGU e AGU contiver a previsão de isenção em relação à declaração de inidoneídade, a prova compartilhada por este Juízo não poderá ser utilizada à manutenção dessa sanção contra a leniente".
Em consulta ao acordo de leniência firmado entre UTC e CGU/AGU, que consta do processo TC Processo 029.953/2017-0 (sigiloso) , verifiquei cláusula que preserva todas as atribuições constitucionais do TCU, isenção quanto à sanção de inidoneidade prevista no artigo 87 da Lei 8.666/1993, e o reconhecimento, pelas instituições celebrantes, de que não existem motivos para manutenção de impedimentos para as colaboradoras participarem de procedimentos licitatórios, quanto ao disposto na Lei 8.429/1992 e na Lei 12.846/2013.
Disso decorre que não há impedimento para aplicação pelo Tribunal de Contas da União da sanção de inidoneidade, com fundamento no artigo 46 da Lei 8.443/1992.
Com o devido respeito, a conclusão adotada contraria completamente as decisões proferidas pela 13a Vara Federal de Curitiba.
Inicialmente, cabe destacar que a decisão proferida pelo MM. juiz Luiz Antônio Bonat não foi juntada aos autos. Dessa forma, a Embargante colaciona aos autos (Doc 04) o inteiro teor do que foi decidido. Verifica-se que o MM. Juízo Bonat manteve integralmente a decisão proferida pelo MM. juízo Sérgio Moro e destacou o seguinte:
Decido.
O acordo de leniência celebrado pela UTC Engenharia S/A com a CGU c AGU, homologado pelo na 3* Vara Federal de Curitiba, a que se refere o Ministro Walton Alencar Rodrigues, tramita sob sigilo e não está disponível a este Juízo.
Nada obstante, o acesso a tais documentos não é imprescindível. O relevante, na esteira das decisões já proferidas pela 13a Vara Federal de Curitiba, especialmente a de evento 38 dos presentes autos, é que o compartilhamento de provas obtidas a partir da colaboração premiada não obsta a obrigação de reparação integral dos danos causados.
A limitação, que deve ser compreendida não só como uma garantia do colaborador, mas também como elemento de preservação e fomento dos institutos da colaboração premiada e do acordo de leniência, impossibilita a utilização da prova compartilhada para sancionamento adicional dos colaboradores e lenientes, com penas não previstas nos acordos celebrados."
Conforme consta na referida decisão, o que se busca com a referida vedação à utilização de provas por órgãos não aderentes ao acordo de leniência é a preservação do próprio instituto, sendo assim proibida a utilização de tais elementos com o objetivo de impor sanção não prevista nos acordos celebrados.
Nesse sentido, conforme consta no próprio voto dp Ministro Relator, o acordo de leniência da Embargante com a AGU/CGU afasta a imposição da sanção de inidoneidade, mas, por não mencionar expressamente a pena de inidoneidade prevista no artigo 46 da Lei 8.443/1992, seria permitido ao TGÜ aplicar tal penalidade.
Ocorre que tal argumento novamente entra em contradição com as decisões proferidas pela 13ª Vara Federal de Curitiba. Nesse sentido, observa-se que o MM. Juiz Bonat não realizou qualquer distinção entre a origem legal da inidoneidade que foi afastada pelo acordo de leniência celebrado, mas sim referiu-se ao instituto, conforme se observa no seguinte trecho da decisão:
Dessa forma, e em resposta ao Ministro Walton Alencar Rodrigues, se o acordo celebrado pela UTC Engenharia S/A com a CGU e AGU contiver a previsão de isenção em relação à declaração de inidoneidade, a prova compartilhada por este Juízo não poderá ser utilizada à manutenção dessa sanção contra a leniente.
Ou seja, não há qualquer distinção sobre o fundamento legal da inidoneidade. Se o acordo de leniência afastou tal sanção, os elementos e provas compartilhados não podem ser utilizados contra a empresa leniente, no caso, a UTC Engenharia.
Por fim, a alegação constante no voto condutor do acórdão embargado de que os elementos de prova utilizados não advieram da UTC Engenharia, mas sim da pessoa física colaboradora Sr. Ricardo Pessoa (ex-Presidente da UTC Engenharia e acionista controlador) , não afasta a vedação imposta pelas decisões proferidas pelo MM. Juízo da 13ª Vara Federal de Curitiba, uma vez que todos os elementos de provas oriundos do acordo de colaboração do Sr. Ricardo Pessoa integram e fundamentam o acordo de leniência da UTC Engenharia.
Nesse sentido, como ocorre na conformação de todo acordo de leniência, é necessária a identificação das pessoas físicas que executaram ou se beneficiaram de alguma forma dos atos ilícitos objeto do acordo. Isso porque, por uma questão lógica, são as pessoas físicas que executam os atos necessários à gestão das empresas, as quais são meramente uma ficção jurídica.
Dessa forma, os acordos de colaboração e de leniência caminham lado a lado, de modo que todos os elementos de prova produzidos por colaborações de pessoas físicas ligadas a uma pessoa jurídica integrarão eventual leniência por ela firmada, exatamente o que ocorre no presente caso.
Assim, o argumento de que os elementos de prova utilizados não advieram da UTC Engenharia não é valido, vima vez que seu acordo de leniência se sustenta em todos os elementos de prova produzidos pelo Sr. Ricardo Pessoa em sua colaboração.
Assim, evidencia-se a contradição do acórdão ao afirmar que a imposição da pena de inidoneidade foi permitida pelo MM. Juízo da 13a Vara Federal de Curitiba quando, na verdade, o cenário c justamente ao contrárior uma vez que essa Corte de Contas está impedida de ttrihW elementos e provas produzidas na Operação Lava Jato contra as pessoas físicas que realizaram acordos de colaboração, e pessoas jurídicas que celebraram acordos de leniência.
IV.l DA VALIDADE, VIGÊNCIA E EFICÁCIA DO ACORDO DE LENIÊNCIA CELEBRADO COM A UNIÃO FEDERAL
Em relação ao acordo de leniência celebrado pela UTC Engenharia, restou assentada a seguinte passagem no voto condutor do acórdão ora embargado:
"A UTC não firmou acordo de colaboração com o Ministério Público Federal; meramente alegou estar em negociações finais com essa finalidade, o que não lhe qualifica o status de beneficiária de nenhum acordo. O Cade, em 25/4/2018, declarou o descumprimento integrai dos termos de compromisso de cessação de conduta, firmados com a empresa, no âmbito da Operação Lava Jato. Em decorrência, além de receber multas, a empresa voltará a figurar no polo passivo dos processos administrativos e responderá pelas acusações, exatamente nas mesmas condições dos demais representados.
No Tribunal, tramitam, sob minha relataria, duas representações acerca da legalidade e devida observância ao princípio do interesse público na celebração do acordo de leniência da UTC com a CGU/AGU, envolvendo o descumprimento de cláusulas pela empresa, o pedido de recuperação judicial após a celebração do ajuste e a insuficiência dos valores pactuados: TCs Processo 029.953/2017-0 (sigiloso) e TC Processo 020.921/2017-9. No pedido de reexame, a UTC requer o mesmo tratamento dispensado às outras empresas que tiveram as sanções suspensas, mas hão apresenta propostas ou fundamentos para as condições de colaboração com os processos de controle externo, nem se propõe a reparar o dano. Também não há requerimentos de cooperação com este Tribunal, elaborados após a interposição dos recursos.
Assim, não verifico indícios de que a empresa esteja disposta a efetivamente colaborar. Ao contrário, já foram perpetrados seguidos descumprimentos de acordos firmados, a demonstrar que a empresa é pouco afeita aos acordos que ela mesma assina. "
Cabe inicialmente realizar uma observação em relação ao acordo celebrado como CADE. Não verdade não houve descumprimento integral dos termos do acordo, mas sim há unicamente discussão sobre á prorrogação de prazo para pagamento de parcela relativa aos valores pactuados. Nesse sentido, a UTC Engenharia vem cumprindo integralmente todas as demais obrigações decorrentes do acordo em questão.
Pois bem, em relação ao acordo de leniência celebrado com a AGU/CGU, conforme consta em certidão emitida em 04/04/2019 (Doe, 01) , o acordo continua vigente, válido e a UTC Engenharia vem cumprindo integralmente com todas as suas obrigações:
Verifica-se assim que a UTC Engenharia vem cumprindo integralmente os termos do acordo de leniência com a AGU/CGU, o qual tem por escopo exatamente o mesmo objeto da presente Tomada de Contas, os contratos n GÀCT/CT - 4500167239 - Pacote 1; e n GAC.T/CT - 4500167242 - Pacote 2, referentes à Usina Nuclear de Angra 3.
Ocorre que, conforme visto no voto condutor do acórdão embargado, ao que parece esta Colenda Corte deixou de considerar a vigência e eficácia do acordo de leniência unicamente por existirem procedimentos administrativos destinados à sua fiscalização (TCs Processo 029.953/2017-0 (sigiloso) e TC Processo 020.921/2017-9) .
Dessa forma, com o devido respeito, tal posição se mostra obscura, merecendo melhor esdarecimentos por parte desta Colenda Corte de Contas, uma vez que o acordo de leniência da UTC Engenharia é válido, vigente e eficaz.
IV.2 DA COLABORAÇÃO DA UTC ENGENHARIA NO ESCLARECIMENTO DOS FATOS EM ANÁLISE NA PRESENTE TOMADA DE CONTAS.
O voto condutor do acórdão embargado adu2 que a Embargante aparentemente não estaria disposta a colaborar. Ocorre que, do mesmo modo, não é realizada qualquer menção sobre qual seriam os fundamentos de tal colaboração esperada por essa Corte de Contas.
Ressalte-se que a UTC Engenharia nunca negou os fatos em questão, sendo que ao tempo da prolação do Acórdão n° 483/2017, estava em negociações com o CADE e com a AGU/CGU para realização dos acordos. Ressalte-se que a UTC Engenharia não foi inserida na disposição contida no item 9.2 do referido acórdão, por meio do qual foi realizado o sobrestamento da apuração de responsabilidade das empresas então lenientes (CCCC; ODB; AG) , a fim de iniciar um processo de colaboração com esta Colenda Corte.
Em seu pedido de reexame (protocolado após a celebração de acordo com o CADE) , a UTC Engenharia reconheceu os atos ilícitos apurados na presente Tomada de Contas, bem como trouxe elementos inéditos, que demonstraram: a) a identificação de responsáveis (pessoas físicas) até então desconhecidas e; b) que as condutas ilícitas iniciaram-se em 2008, cerca de 5 anos antes do que a CCCC havia informado.
De fato, trazer tais elementos no bojo do seu pedido de reexame foi o único meio possível de a Embargante colaborar com esta Corte de Contas, uma vez que não havia sido incluída na previsão do item 9.2 do Acórdão 483/2017, ou seja, inexistia em relação a ela qualquer procedimento destinado a viabilizar a sua colaboração perante esta Corte de Contas.
Ressalte-se que, após a celebração do acordo de leniência com a União Federal, os representantes da UTC engenharia reuniram-se por duas vezes com esse Exmo. Relator, Min. Walton Alencar, colocando-se à disposição dessa Corte para colaborar coma resolução do feito. Tais reuniões ocorreram no segundo semestre de 2017 e no início do ano de 2018.
Nesse sentido, resta absolutamente obscuro como a Embargante poderia e poderá colaborar com essa Corte, bem como quais são os elementos objetivos que norteiam tal procedimento, além daqueles previstos no item 9.2 do acórdão 483/2017, o qual não foi aplicado à Embargante.
IV.3 DO TRATAMENDO DESIGUAL ENTRE OS ACORDOS DE LENIÊNCIA CELEBRADOS COM A UNIÃO FEDERAL DAQUELES PACTUADOS COM O MINISTÉRIO PÚBLICO FEDERAL
Por fim, a última obscuridade do acórdão ora embargado consiste no tratamento desigual que é dado aos acordos de leniênda celebrados com a União Federal, por meio da AGU/CGU, daqueles celebrados com o Ministério Público Federal.
Deve-se ressaltar que a Lei n° 12.846/2013 estabelece, em seu artigo 16, §10°, que a Controladoria-Geral da União é o órgão competente para celebrar os acordos de leniência no âmbito do Poder Executivo federal, bem como no caso de atos lesivos praticados contra a administração pública estrangeira.
Não por outra razão que a Secretaria de Recursos (SERUR) entendeu que deveria ser aplicada à Embargante as mesmas garantias daquelas empresas que celebraram acordos de leniênda com o MPF, ou seja, que deveria ser sobrestada a análise da responsabilidade da UTC Engenharia e inidado um procedimento destinado a realizar a sua colaboração no âmbito desse Tribunal, conforme a previsão do item 9,2 do acórdão 483/2017.
Entretanto, ao analisarmos o voto condutor do acórdão embargado, é possível perceber, em diversas passagens, que essa Colenda Corte está considerando como válidos apenas os acordos de leniência celebrados corri o MPF:
No caso concreto, a solução encontrada pelo Tribunal foi excepáonatíssima, em atendimento à solicitação do MPF, e apenas para as empresas colaboradoras com o Parquet, considerando o interesse público na consecução dos objetivos dos acordos firmados, bem como a possibilidade de efetiva colaboração com os processos de controle externo, que visam ao ressarcimento dos prejuízos ocasionados aos cofres públicos por agentes públicos e privados.
Entendo que, se houver interesse, o Tribunal pode dar continuidade às tratativas de colaboração com as empresas que já firmaram acordo com o MPF, mediante prosseguimento do feito neste processo e nos apartados determinados peio relator a quo em despacho (peça 673) ; TCs Processo 009.491/2018-0, Processo 009.498/2018-4 e Processo 009.504/20184 (peça 676) , para obtenção de dados e informações atinentes às atividades do controle externo/'
Dessa forma, Excelências, restou absolutamente obscuro por quais razões apenas as empresas que celebraram acordos de leniência com o MPF, e não com a União Federal, podem ter qualquer tipo de tratamento diferenciado por essa Corte de Contas, situação essa que fere claramente o princípio da isonomia, bem como O artigo 16, §10° da Lei n° 12.846/2013.
	É o relatório.

8.1. Luis Felipe Vasconcelos de Melo Cavalcanti (42.884/OAB-PE) e outros, representando Construtora Queiroz Galvão S A.  
8.2. Ana Luiza Nascimento de Souza Polak (342.501/OAB-SP) e outros, representando Construtora Norberto Odebrecht S A.  
8.3. Mateus Paulo Pereira Lima e outros, representando Construções e Comércio Camargo Correa S/A.  
8.4. Marcelo Marques Galo e outros, representando Eletrobrás Termonuclear S.A.  
8.5. Paulo Henrique Milanez de Souza e outros, representando U T C Engenharia S/a.  
8.6. Luis Inacio Lucena Adams (29512/OAB-RJ) e outros, representando Techint Engenharia e Construcao S/A.  
8.7. Joao Felipe Amaral Bobroff e outros, representando Empresa Brasileira de Engenharia S A.  
8.8. Tathiane Vieira Viggiano Fernandes (27.154/OAB-DF) e outros, representando Andrade Gutierrez Engenharia S/A e Construtora Norberto Odebrecht S/A.

Procuradora-Geral Cristina Machado da Costa e Silva.

EMBARGOS DE DECLARAÇÃO. TENTATIVA DE REDISCUTIR O MÉRITO. AUSÊNCIA DE OMISSÃO, CONTRADIÇÃO OU OBSCURIDADE. NÃO PROVIMENTO.

ACOMPANHAMENTO (ACOM)

Secretaria de Recursos (SERUR); Secretaria Extraordinária de Operações Especiais em Infraestrutura (SeinfraOperações).

Trata-se de embargos de declaração opostos por Techint Engenharia e Construção S.A e UTC Engenharia S.A contra o Acórdão 580/2019-TCU-Plenário, que negou provimento aos pedidos de reexame interpostos contra a Acórdão 483/2017-TCU-Plenário, por meio do qual foi aplicada às empresas a sanção de inidoneidade pelo prazo cinco anos, em decorrência de fraude à licitação, praticada no âmbito da contratação das obras da Usina Termonuclear de Angra 3.
Preliminarmente, informo que, a fim de aprofundar a análise de pontos recentemente suscitados pela Construtora Queiroz Galvão, decidi por analisar os embargos opostos por essa responsável posteriormente.
II - Das Alegações. 
Techint Engenharia e Construção S.A (peça 755) 
	A Techint julga haver omissão quanto à alegação apresentada em pedido de reexame, segundo a qual, "a confissão feita por uma empresa colaboradora não pode transcender sua esfera para atingir outras pessoas jurídicas", de modo que não deve ser assumida a existência de solidariedade entre as consorciadas. 
	Assim, requer que o Tribunal atribua efeitos infringentes aos presentes embargos e adote o entendimento do Acórdão 3238/2012-TCU-Plenário, que, na sua visão, afastou a ocorrência de cartel e concluiu pela regularidade da contratação, bem como analise a conduta de cada parte de "maneira específica".
	Alega omissão quanto ao cerceamento de defesa decorrente da impossibilidade de produção de provas. Destaca, ainda, omissão e contradição relativas à não consideração do parecer elaborado pela Tendência Consultoria, capaz de comprovar a não participação da Techint no cartel.
	Considera o acórdão embargado omisso acerca de cerceamento de defesa causado pela juntada da instrução de mérito aos autos às vésperas do julgamento da decisão que lhe aplicou a sanção de inidoneidade (Processo Acórdão 483/20174-Plenério) , sem oportunidade de manifestação, pois a individualização de sua conduta teria ocorrido apenas na derradeira análise da unidade técnica.
	Aponta, ainda, omissões relativas à Lei 13.303/2016, que impede a aplicação de inidoneidade em processos que tenham empresa estatal como principal interessada; e aos fatores que influenciam a dosimetria da pena, como certificações de sistemas de gestão antissuborno e de gestão de compliance.
UTC Engenharia (peça 765) 
	Preliminarmente, em razão da natureza sigilosa dos documentos anexados aos embargos de declaração, a UTC requer a classificação do recurso e seus anexos como sigilosos.
	Para a empresa, o acórdão embargado foi omisso quanto a não aplicação dos efeitos da liminar proferida no MS 35.435 ao seu caso. Referido mandado foi manejado pela Andrade Gutierrez e impediu este Tribunal de aplicar à referida empresa a sanção de inidoneidade, nos presentes autos, tendo em vista acordo de leniência firmado com a Administração.
	Na sua visão, a conclusão do Tribunal, obtida após requerer autorização do E. Juiz Luiz Antônio Bonat, de manter a sanção de inidoneidade à empresa, contraria as decisões anteriores da 13ª Vara Federal de Curitiba. Isso porque o E. Juiz Antônio Bonat também almejou preservar os acordos de leniência firmados e não distinguiu a origem legal da inidoneidade afastada pelo ajuste. 
	Junta ao processo certidão emitida pela CGU, em 4/4/2019, da qual consta que o acordo de leniência com a UTC está válido, vigente e sendo integralmente cumprido, a fim de alegar obscuridade da decisão embargada ao mencionar processos de fiscalização sobre a regularidade do referido ajuste para fundamentar a manutenção da inidoneidade.
	Aponta obscuridade da decisão por não esclarecer como a UTC pode colaborar com esta Corte ou não demonstrar os elementos objetivos de colaboração, uma vez que o Tribunal não a incluiu no rol das empresas com inidoneidade suspensa, constante do item 9.2 do Acórdão 483/2017-TCU-Plenário.
	Por fim, considera haver obscuridade no tratamento desigual, conferido pelo Tribunal, aos acordos de cooperação com o MPF, em detrimento daquele dispensado aos acordos de leniência celebrados com a União, pois o acórdão embargado consignou a possibilidade de colaboração com o controle externo apenas para empresas com ajustes celebrados com o Parquet.
III - Análise
	Conheço dos presentes embargos de declaração, por atendidos os requisitos de admissibilidade previstos no art. 34 da Lei 8.443/1992 c/c art. 287 do Regimento Interno do TCU.
	No mérito, não procedem as contradições, omissões e obscuridades alegadas. 
	Os responsáveis buscam, simplesmente, rediscutir o mérito das questões que fundamentaram a sanção aplicada, fora dos lindes estreitos dos embargos, como demonstrarei a seguir.
Techint Engenharia e Construção S.A
	Os efeitos das provas compartilhadas sobre as empresas envolvidas no processo e o impacto do Acórdão 3238/2012-TCU-Plenário foram devidamente tratados pelo acórdão embargado. Conforme trecho do voto condutor, reproduzido a seguir, não procede a omissão sobre uso da confissão de uma empresa para julgar as demais, automaticamente, de forma solidária. 
A deliberação recorrida, além de expressamente tratar da individualização das condutas, apontando em que documentos estão implicadas cada uma das empresas, esclarece que o STJ rejeita alegações de inépcia da denúncia, por ausência de individualização da conduta, em infrações de autoria coletiva, quando é permitido o exercício da ampla defesa. 
 (...) 
Como demonstrado, desde a instrução inicial, as decisões anteriores, que permitiram o prosseguimento do certame, não obstam a revisão das conclusões do Tribunal, diante de novas provas das irregularidades cometidas. Não há reparos a aduzir na decisão recorrida sobre esse argumento.
	A questão relativa à requisição de produção de provas foi expressamente enfrentada:
Ademais, como demonstrei no voto que precede o Acórdão 2188/2017-TCU-Plenário, o Tribunal pode negar pedidos de produção de prova quando entender que são impertinentes ou desnecessárias e, ainda, quando o pedido não é devidamente fundamentado, sem que isso consubstancie cerceamento de defesa. 
No caso concreto, prova técnica de engenharia, destinada a aferir a adequação dos requisitos de habilitação, com as características do escopo licitado, é despropositada, desnecessária e despicienda, pois já está comprovada a atuação de todas as empresas em conluio, como causa de prejuízo ao Erário.
Prova técnica contábil para apurar sobrepreço não está relacionada à irregularidade objeto do julgado recorrido, que foi unicamente a ocorrência de fraude à licitação.
	O parecer da Tendência Consultoria, ao contrário do que alega a embargante, foi considerado pelo Tribunal, que verificou seu conteúdo e concluiu não tratar da fraude ocorrida, mas de parecer sobre a existência de dano, irregularidade não utilizada para aplicar às empresas a sanção de inidoneidade e ainda não apurada pelo Tribunal. 
	Rechaço, novamente, a omissão quanto ao cerceamento de defesa decorrente do célere julgamento do processo. Além da decisão embargada demonstrar de forma cristalina o regular trâmite dos autos e os efeitos da Lei 9.784/1999 em processos de controle externo, não procede o argumento de que a instrução de mérito imputou novas irregularidades à embargante. 
	A audiência da responsável consignou adequadamente a irregularidade objeto dos autos (restrição à competitividade e formação de cartel) e enviou à empresa, a fim de subsidiar sua resposta, cópias do despacho do relator e das instruções produzidas pela unidade técnica.
	A alegada omissão sobre a Lei 13.303/2016 é desarrazoada e foi devidamente tratada pela decisão embargada:
5.19.	Ao contrário do que alega a recorrente, a Lei 13.303/2016 não extinguiu a penalidade de inidoneidade, ao contrário, regulamenta o seu efetivo cumprimento (arts. 37 e 38) . Considera-se, assim, improcedente a alegação. 
	Também não há omissão quanto à dosimetria da sanção aplicada: 
No que se refere à dosimetria utilizada para a pena de inidoneidade, a jurisprudência do Tribunal estabelece que as sanções devem guardar relação de proporcionalidade com as condutas praticadas, observando a gravidade e quantidade das infrações verificadas em cada processo. Não há rol de agravantes e atenuantes legalmente firmado. Mas, no caso concreto, pelas tratadas consequências da fraude, a punição deve ser a maior fixada pela lei.
Considero, portanto, que a aplicação da sanção pelo prazo máximo às recorrentes é adequada e refuto os argumentos relativos à ausência de antecedentes ou de boa reputação das empresas. 
UTC Engenharia S.A
	Inicialmente, anuo em classificar os documentos apresentados como sigilosos (peça 765) , tendo em vista estar a decisão no MS 35.435 classificada como segredo de justiça pelo STF e certidão emitida pela CGU conter previsão expressa de sigilo, com base na Lei 12.846/2013.
	A responsável busca demonstrar, novamente, a validade do acordo de leniência firmado com a CGU/AGU, a fim de equiparar sua situação a das empresas que tiveram a sanção de inidoneidade suspensa pelo Acórdão 483/2017-TCU-Plenário. Tenta rediscutir o mérito da decisão embargada, alegando omissões, contradições e obscuridades que não procedem.
	Não há omissão em relação à liminar proferida no MS 35.435, pois a decisão do STF trata exclusivamente de outra responsável nos autos, a empresa Andrade Gutierrez. Não há razão para estender seus efeitos à UTC, que mediante o MS 34.709, teve o pleito de suspensão de inidoneidade nestes autos negado, liminarmente, pelo E. Ministro Ricardo Lewandowski.
	Ademais, o acórdão embargado diferenciou de forma certeira a situação das empresas. A Andrade Gutierrez teve a sanção de inidoneidade suspensa por esta Corte, antes da liminar do STF, mediante Acórdão 483/2017-TCU-Plenário, em deferência a pedido do MPF e condicionada à colaboração com o controle externo, no âmbito do ajuste, já firmado à época, com o Parquet. 
	Como demonstrado no voto da decisão embargada, esses requisitos não foram preenchidos pela UTC. 
	Não procede a contradição sobre a utilização da decisão do E. juiz Sergio Moro, que vedou o uso de provas compartilhadas contra colaboradoras e lenientes, uma vez que a suspensão da inidoneidade das empresas pelo Acórdão 483/2017-TCU-Plenário se deu antes da referida decisão e pelos motivos não aplicáveis à UTC, conforme anteriormente exposto.
	Ao contrário do que afirma a embargante, o acordo de leniência da UTC preservou expressamente as prerrogativas do TCU e tem isenção apenas em relação à inidoneidade prevista na Lei 8.666/1993. Assim, não há contradição relativa à autorização proferida pelo E. juiz Luiz Antônio Bonat, da 13ª Vara Federal de Curitiba, na decisão embargada.
	O fato de o acordo de leniência com a CGU estar válido, vigente e em cumprimento, conforme certidão expedida pela CGU, não é capaz de alterar o mérito do processo. 
	O voto da decisão embargada deixou claramente consignado que não há fundamento, no âmbito deste Tribunal, para colaboração da UTC com o controle externo, uma vez que sua situação é diversa das empresas elencadas no item 9.2 do Acórdão 483/2017-TCU-Plenário. 
	A manutenção da inidoneidade da UTC se deu pela ocorrência de fraude à licitação, não elidida, conjugada com o não enquadramento da empresa nas condições que motivaram a suspensão da sanção para as outras responsáveis, e não pelo fato de tramitarem neste Tribunal processos que tratam de supostas irregularidades no referido acordo de leniência. Nem poderia, pois tais processos ainda não foram julgados. 
	Reforço manifestação contida no voto embargado:
Admitir a vedação do uso [de provas compartilhadas] para empresas não colaboradoras, que venham a celebrar acordos após condenação, seria concluir pela inutilidade da prova e prestigiar a torpeza dos responsáveis que, após condenação, buscam meios para obter isenções e abrandamentos quanto às irregularidades devidamente caracterizadas com auxílio de provas fornecidas anteriormente por outros agentes. E o direito não se interpreta para prestigiar os torpes, em detrimento da sociedade.
	A fim de preservar as competências constitucionais desta Corte e em atenção à decisão do E. juiz Sérgio Moro, solicitei e recebi autorização do atual titular da 13ª Vara Federal de Curitiba, E. juiz Luiz Antônio Bonat, para manter a sanção aplicada:
Assim, com espeque na prerrogativa contida na decisão da 13ª Vara Federal de Curitiba, solicitei ao d. juízo da 13ª Vara Cível de Curitiba autorização para manter a sanção de inidoneidade à UTC. A Decisão de 19/03/2019 deixa assente que, "se o acordo celebrado pela UTC Engenharia S/A com a CGU e AGU contiver a previsão de isenção em relação à declaração de inidoneidade, a prova compartilhada por este Juízo não poderá ser utilizada à manutenção dessa sanção contra a leniente".
	Por fim, não procede obscuridade quanto ao tratamento desigual entre colaboradoras e lenientes. O acórdão embargado esclareceu a distinção efetuada pelo Acórdão 483/2017-TCU-Plenário:
Os itens 9.2, 9.3 e 9.4 do acórdão recorrido deixaram claro que o sobrestamento da aplicação da sanção de inidoneidade foi concedido em deferência à expressa solicitação do Ministério Público Federal. E tal foi deferido somente às empresas com acordos já firmados, naquela ocasião, desde que fossem incluídos, nos ajustes celebrados, compromissos de colaboração com o controle externo, o que não ocorreu.
	Por todo o exposto, rejeito os embargos de declaração opostos nos presentes autos, por não existirem as omissões, contradições e obscuridades alegadas. Verifico que as responsáveis buscam rediscutir o mérito dos autos, a fim de protelar a eficácia das sanções que lhes foram aplicadas.
	Assim, alerto as recorrentes que a oposição de embargos com fins protelatórios ensejará o conhecimento da peça como mera petição, sem efeito suspensivo, nos termos do art. 287, § 6º, do Regimento Interno deste Tribunal, e poderá ensejar a cominação da multa prevista no art. 1.026, § 2º, do Código de Processo Civil, aplicável subsidiariamente à legislação interna desta Corte de Contas, consoante precedentes acolhidos pelo Plenário do Tribunal nos Acórdãos 593/2017 e 525/2018.
	Ante o exposto, VOTO no sentido de que o Tribunal adote a deliberação que submeto à apreciação do Colegiado.
TCU, Sala das Sessões Ministro Luciano Brandão Alves de Souza, em 8 de maio de 2019.
WALTON ALENCAR RODRIGUES 
Relator